【裁判字號】    91,交訴,165
【裁判日期】    920530
【裁判案由】    過失致死
【裁判全文】
臺灣屏東地方法院刑事判決                        九十一年度交訴字第一六五號
    公  訴  人  臺灣屏東地方法院檢察署檢察官
    被      告  甲○○
右列被告因過失致死案件，經檢察官提起公訴（九十一年度偵字第三０八九號），本
院判決如左：
    主  文
甲○○無罪。
    理  由
一、公訴意旨略以：被告甲○○於民國九十年七月十日下午五時三十七分許，天雨駕
    駛車牌號碼ＸＢ─四八五三號自小貨車，沿屏東縣長治鄉○○村○○路，由東向
    西方向行駛，其原應注意車前狀況，隨時採取必要安全措施，及車輛行至無號誌
    交岔路口，支線道車應暫停，讓幹線道車先行，而依當時情形又無不能注意之情
    事，竟疏於注意及此，適有黃昭雄駕駛車牌號碼Ｋ二─四三○三號自小客車，沿
    德新路，由南向北高速行駛，至該交岔路口，張車已不及閃避，司機座後側車體
    遭黃車撞及，張車因而呈一百八十度迴轉，車頭向東，黃車則呈九十度轉向，車
    頭向西，兩車緊靠平行於德華路旁，張車後車斗後傾變形，司機座後側車體遭撞
    凹陷，黃車則引擎蓋變形上翹，黃昭雄胸部挫傷、頭部外傷併顱內出血，就醫後
    ，延至九十年八月七日晚間十一時十三分，終因硬腦膜下腔出血，不治死亡，因
    認被告甲○○涉犯刑法第二百七十六條第一項之過失致人於死罪嫌。
二、本件公訴意旨以被告甲○○涉犯前揭犯罪事實，係以承辦員警張信介制作之報告
    稱：現場研判張車已過交岔路口中心點，尚未完全通過交岔路口，該交岔路口係
    斜十字型，黃車正面衝撞自小貨車司機座後側面等情，及卷附道路交通事故調查
    報告表、現場照片十幀、相驗筆錄、相驗屍體證明書、驗斷書等物，並參酌臺灣
    省高屏澎區車輛行車事故鑑定委員會、臺灣省車輛行車事故覆議鑑定委員會鑑定
    報告為其論據。訊據被告甲○○於本院審理時，對於前揭公訴意旨指訴之犯罪事
    實均自承不諱，並以新臺幣一百二十萬元與黃昭雄之妻乙○○達成和解，賠償被
    害人家屬之損害。
三、按犯罪事實應依證據認定之，無證據不得推定其犯罪事實；被告之自白，不得作
    為有罪判決之唯一證據，仍應調查其他必要之證據，以察其是否與事實相符，刑
    事訴訟法第一百五十四條、第一百五十六條第二項，定有明文。不能證明被告犯
    罪或其行為不罰者，應諭知無罪之判決，同法第三百零一條第一項，復已明定。
    次按，認定犯罪事實所憑之證據，雖不以直接證據為限，間接證據亦包括在內；
    然而無論直接或間接證據，其為訴訟上之證明，須於通常一般之人均不致有所懷
    疑，而得確信其為真實之程度者，始得據為有罪之認定，倘其證明尚未達到此一
    程度，而有合理之懷疑存在時，事實審法院復已就其心證上理由予以闡述，敘明
    其如何無從為有罪之確信，因而為無罪之判決，尚不得任意指為違法，最高法院
    七十六年臺上字第四九八六號著有判例。又刑法上之過失，其過失行為與結果間
    ，在客觀上有相當因果關係始得成。所謂相當因果關係，係指依經驗法則，綜合
    行為當時所存在之一切事實，為客觀之事後審查，認為在一般情形下，有此環境
    、有此行為之同一條件，均可發生同一之結果者，則該條件即為發生結果之相當
    條件，行為與結果即有相當之因果關係。反之，若在一般情形下，有此同一條件
    存在，而依客觀之審查，認為不必皆發生此結果者，則該條件與結果不相當，不
    過為偶然之事實而已，其行為與結果間即無相當因果關係；過失責任之有無，應
    以行為人之懈怠或疏虞與結果之發生，有無相當因果關係為斷，所謂相當因果關
    係，即以所生之結果觀察，認為確因某項因素而惹起，又從因素觀察，認為足以
    發生此項結果，始克當之，最高法院七十六年臺上字第一九二號、五十八年臺上
    字第四０四號業已揭示。
四、經查，右揭時地被告甲○○駕車違反注意義務，而與被害人黃昭雄發生車禍之事
    實，除據被告甲○○自承在卷，並有道路交通事故調查報告表一紙、照片十幀等
    物在卷可稽，被告甲○○應注意，並能注意而疏未注意車前狀況，未隨時採取必
    要安全措施；及支線道車行經未設置號誌交岔路口，未讓幹線道車先行，違反道
    路交通安全規則第九十四條第三款、第一百零二條第二款課予駕駛人之注意義務
    ，其前揭駕駛行為，顯有過失。惟查：
  (一)黃昭雄係於右揭事故發生後第二十八天即九十年八月七日死亡，其死亡後並未經
    解剖屍體，僅於次日即同年月八日由臺灣屏東地方法院檢察署檢察官督同法醫室
    檢驗員相驗屍體，並依長庚紀念醫院高雄分院於九十年八月七日黃昭雄經家屬辦
    理出院時制作之乙種診斷證明書所載診斷內容，判定其死因為硬腦膜下腔出血，
    有相驗筆錄、相驗屍體證明書及鑑定驗斷書（詳相卷第二十四頁以下）在卷可參
。
  (二)九十年七月十日前揭事故甫發生時，黃昭雄雖表示頭有點暈，然並未由到場處理
    員警送醫，而係稍後自行前往國仁醫院求診，經診斷為胸部挫傷，並僅就胸部拍
    攝Ｘ光片，有國仁醫院九十一年十月二十一日國仁醫字第四九六九號函及所附病
    歷二份（詳本院卷第二十八頁、第三十頁）、Ｘ光片等在卷可稽。次日即九十年
    七月十一日上午，黃昭雄並自行前往屏東縣警察局屏東分局德協派出所制作筆錄
    ，依卷附警訊筆錄所示，其當時除向員警說明事故發生經過外，並未提及身體有
    何不適，此觀相卷第十四頁、第十五頁警訊筆錄所載意旨自明。同（十一）日下
    午七時三十一分，黃昭雄雖由家人陪同前往長庚紀念醫院高雄分院掛急診，主訴
    ：「車禍（car traffic）、胸部創傷後（chest trauma post）、慢性暈眩但未
    昏厥（chronic dizziness no syncope）」，惟該院醫師未經放射檢查即診斷為
    「創傷後臉部肌肉疼痛」（post traumatic myofacialpain），並告知不必住院
    （M.B.D）（maybe discharge）而返家，此據告訴人即黃昭雄之妻乙○○於本院
    訊問時陳述綦詳（見本院卷第十八頁訊問筆錄），並有長庚紀念醫院急診病歷一
    份存卷可憑。
  (三)爾後黃昭雄僅於同年七月十七日、二十四日，先後兩次因主訴胸部受傷、後腦痛
    、頭暈等症狀而前往集寶軒中醫診所拿藥，詎事發後第二十二日即同年八月一日
    卻突因頭痛昏迷，由家人送往屏東基督教醫院掛急診，經以Ｘ光及拍攝電腦斷層
    投影片檢查後，又轉往長庚紀念醫院高雄分院，並於該院住院一週後，由家人辦
    理自動出院返家即死亡等情，除據告訴人乙○○於本院訊問時陳述明確，並有長
    庚紀念醫院診斷證明書一張、相驗案件初步調查報告表一紙、集寶軒中醫診所診
    斷證明一張，及本院依職權向長庚紀念醫院高雄分院、屏東基督教醫院調得被害
    人黃昭雄病歷表各一份（含Ｘ光片、電腦斷層攝影片）附卷可按。
  (四)今查，黃昭雄於事發後約二十一天內（九十年七月十日至同年七月三十一日），
    雖陸續因頭暈、頭痛等症狀就醫，但意識尚稱清醒，各應診醫院醫師亦未見有何
    重大發現已如前述，然至第二十二天即九十年八月一日，卻突然陷入重度昏迷，
    經送屏東基督教醫院急診並進行電腦斷層攝影後，由家屬要求轉往長庚紀念醫院
    高雄分院診斷為「頭部外傷併顱內出血」（見相卷第十八頁診斷證明書），然因
    昏迷指數過低，並未進行開顱手術取出血塊，嗣住院六天至九十年八月七日，即
    由該院出具診斷證明書記載為「右側硬腦膜下腔出血合併重度昏迷」（詳相卷第
    六頁），並由家屬辦理自動出院後死亡。依其自意識清楚突然轉入重度昏迷進而
    死亡之過程，其狀況惡化之重要關鍵顯在第二十二天即九十年八月一日突然發生
    昏迷前後。卷附臺灣屏東地方法院檢察署檢驗員制作之相驗屍體證明書、鑑定驗
    斷書雖記載黃昭雄死亡之原因為「硬腦膜下腔出血」，然其判斷依據既已經載明
    係「依長庚醫院乙種診斷書」所為（見相卷第二十七頁、第三十一頁），該屍體
    復未經法醫師解剖，其具體細節即無從查明。
  (五)惟按，硬腦膜下腔出血原可分為急性與慢性，非能一概而論，其中慢性硬腦膜下
    腔出血係指受傷後超過三周（即二十一日）才發生（病）者，故初期無法診斷出
    ，經過治療，仍有部分無法避免死亡之結果，此據臺灣神經外科醫學會九十二年
    五月八日神外醫邱字第一二九號復本院函（見本院卷第七十六頁）說明在卷，
    另經本院就其特性詢問署立屏東醫院神經外科主任醫師顧問胡澤良則據表示（詳
    本院卷第四十三頁反面調查筆錄）：
    1.慢性硬腦膜下腔出血的特性應該是呈現漸進性的神經症狀變化，比較少見有突
      然性的昏迷。
    2.若合併急性硬腦膜下腔出血較有可能出現突然的昏迷或急性的神經症狀變化。
    3.併發急性硬腦膜下腔出血的原因有可能是外傷或者是本身凝血機轉功能障礙。
  (六)黃昭雄於本件事故發生後第二十二天（九十年八月一日）因昏迷送屏東基督教醫
    院急診並拍攝電腦斷層攝影片時，其腦部即呈現明顯新舊二次不同出血，頭皮軟
    組織猶出現腫脹情形，除據告訴人乙○○於本院審理時陳稱：送屏東基督教醫院
    時，醫生當時也告訴伊他腦部呈兩次出血等語（詳本院卷第五十七頁審理筆錄）
    外，並有前引診斷證明書、病歷表及呈現黃昭雄顱內兩部分色澤明顯不同血塊、
    頭皮部分腫脹不對稱等情形之電腦斷層攝影片在卷可稽。經本院將上開病歷資料
    囑託署立屏東醫院神經外科主任醫師顧問胡澤良鑑定後，除據表示：依該電腦斷
    層攝影所示，本件病患當時呈現的狀態是慢性硬腦膜下腔出血合併急性硬腦膜下
    腔出血等語（詳本院卷第四十三頁反面調查筆錄），對於電腦斷層攝影片呈現其
    頭皮軟組織腫脹部分，猶表明：應為攝影前數天內因外力所造成者，其發生原因
    則可能是昏迷前數日內再度受傷所致，亦可能係昏迷時碰撞所致（詳參本院卷第
    四十四頁調查筆錄）。
  (七)申言之，黃昭雄於九十年八月一日突然陷入昏迷時，其顱內不僅有新舊明顯不同
    之兩次出血情形，頭皮軟組織部分猶有疑似昏迷前數日內始因外力造成之腫脹現
    象。該顱內出血依其新舊情形，可分為發生時間較久，應係前揭事故所造成之慢
    性硬腦膜下腔出血，及昏迷前數日內甫因其他不明原因（外力）引發之急性硬腦
    膜下腔出血。前開鑑定意旨雖不能斷定當時黃昭雄頭皮等軟組織腫脹之具體成因
    ，究為攝影當日因突然陷入昏迷跌倒碰撞所致，亦或數日內因其他原因所生外力
    引發造成，相驗卷內復查無任何相驗照片可供比對，然告訴人乙○○於本院審理
    時，對於九十年八月一日發現被害人黃昭雄昏迷之經過情形卻明確表示：當天早
    上他還有清醒，後來他躺在床上，伊以為他在休息，在下午三點去叫他時才發現
    他已昏迷，他昏迷時沒有跌倒，伊確定他在昏迷時沒有因昏迷而倒地撞及等語（
    詳本院卷第五十七頁審理筆錄），則該與引發黃昭雄出現急性硬腦膜下腔出血，
    甚至導致其在車禍發生後二十二日突然陷入重度昏迷有密切關係之軟組織腫脹原
    因為何，即屬不明。
  (八)衡情，依前開臺灣腦神經外科醫學會函文關於慢性硬腦膜下腔出血定義之描述，
    若就時間關係而言，黃昭雄所受上開慢性硬腦膜下腔出血之傷害已堪認為本件事
    故所造成者，當無疑義；然其嗣後合併出現之急性硬腦膜下腔出血，究係因其本
    身凝血機轉功能障礙以致由慢性硬腦膜下腔出血併發急性硬腦膜下腔出血，而可
    認為係被告甲○○右揭時地之過失行為間接引發者；抑或於昏迷前數日內另外發
    生同時造成該頭皮軟組織腫脹，而與被告甲○○前揭行為無關之不明原因外力所
    致，即非無疑。今依前引臺灣腦神經外科醫學會函文意旨反面解釋，則有慢性硬
    腦膜下腔出血之原因，並非必然發生死亡之結果。質言之，本件既不能證明黃昭
    雄於右揭事故後第二十二天前數日內發生之急性硬腦膜下腔出血與被告甲○○前
    開過失行為有因果關係，復不能證明因上開事故造成黃昭雄所受慢性硬腦膜下腔
    出血，若在適當之追蹤、醫療下，縱無嗣後因不明原因引發急性硬腦膜下腔出血
    ，仍無法避免死亡結果之發生，本件公訴意旨對被告甲○○所為之指述，即難認
    為已達到通常一般人均不致有所懷疑之程度，顯然尚有合理之懷疑存在。本件在
    黃昭雄死亡後，並未即對其屍體進行解剖，或以其他方式細究其死因，已如前述
    ，遍觀相驗全卷，復未見有任何相驗照片檢附，縱就上開電腦斷層攝影片所呈現
    頭皮軟組織腫脹外觀如何，亦已無從為最起碼之調查。今公訴意旨僅據臺灣屏東
    地方法院檢察署法醫室檢驗員依上開長庚紀念醫院高雄分院乙種診斷證明書所載
    之診斷內容而間接判斷、制作之相驗屍體證明書、鑑定驗斷書，顯不足以證明被
    告甲○○右揭過失行為與二十八天後黃昭雄發生死亡結果間有因果關係，另被告
    甲○○上開過失行為雖造成黃昭雄受有前揭傷害，惟本件既已經告訴人乙○○於
    本院審理時，具狀撤回告訴，本院自無從變更起訴法條而就同一基本社會事實審
    究被告甲○○所涉過失傷害犯行，附此敘明。從而，本件既無積極事證可認被告
    甲○○確有公訴意旨指述之前揭犯罪事實，揆諸前引法條及判例意旨，自應認為
    不能證明被告犯罪，應為被告甲○○無罪之諭知。
據上論斷，應依刑事訴訟法第三百零一條第一項，判決如主文。
本案經檢察官林吉泉到庭執行職務。
中      華      民      國    九十二    年      五      月    三  十    日
                                      臺灣屏東地方法院交通法庭
                                          法  官  陳松檀
右正本證明與原本無異。
如不服本判決應於收受本判決後送達後十日內向本院提出上訴書狀，其未敘述上訴理
由者，並得於提起上訴後十日內向本院補提理由書狀（均須按他造當事人之人數附繕
本 ）「切勿逕送上級法院」
                                          書記官  張福山
中      華      民      國    九十二    年      五      月    三  十    日


司法院資訊處製作；財團法人民間司法改革基金會備份。
